臺灣高等法院臺中分院民事判決　九十三年度重上更(一)字第三四號
　　　上　訴　人　　乙○○
　　　被　上訴人　　甲○○
　　　複　代理人　　丙○○
右當事人間返還土地事件，上訴人對中華民國九十一年八月六日臺灣臺中地方法院九
十一年度訴字第五八九號第一審判決提起上訴，經臺灣最高法院第一次發回，本院於
九十三年一月四日言詞辯論終結，判決如左：
      主      文
上訴駁回。
第二審訴訟費用由上訴人負擔。
      事實及理由
一、被上訴人起訴主張：坐落台中縣后里鄉○○段四五─一、四五─二地號土地，為
    被上訴人所有，上訴人無權占用上開土地，如原判決附圖所示Ａ部分面積二一八
    ０平方公尺、Ｂ部分面積一四二六平方公尺（以下簡稱為系爭土地），並在其上
    種植植物，爰依民法第七百六十七條規定，求為判決命上訴人返還系爭土地等語
    。
二、原審判決上訴人應將坐落台中縣后里鄉○○段四五─一地號土地內如原判決附圖
    Ａ部分所示面積二一八０平方公尺、及同段四五─二地號土地內如原判決附圖Ｂ
    部分所示面積一四二六平方公尺之土地返還予被上訴人，並准許兩造分別供擔保
    後得為假執行、及免為假執行。上訴人不服原判決，提起本件上訴。
三、被上訴人於本院聲明，求為判決：上訴駁回。
    並補充陳述稱：
    否認上訴人對系爭土地有租賃權，縱認被上訴人之前手洪天來曾將土地交由上訴
    人使用，但其等間僅為債之關係，而被上訴人為所有權之行使，係屬物權，有絕
    對之效力，上訴人應不得以與前手之關係繼續占有系爭土地。本件爭點在於上訴
    人對原所有權人洪天來之給付，究為土地的使用對價或生活撫養費用：1.依證人
    張沈水連、洪玉蘭，分別為上訴人之舅舅、及上訴人之母，證人皆一致證稱：上
    訴人所支付的係生活費，而非土地之租金等語，足見；上訴人與洪天來間並無租
    賃關係存在。2.上訴人抗辯係支付租金，而非支付生活費，以當時臺灣社會已出
    嫁之女兒並不需負擔父母之生活費，且其父親洪天來年收入約四、五十萬元，不
    須其支付生活費等語，有違經驗法則，因依日常生活所得之經驗可知，父母親有
    的本身並不需子女撫養，其向子女約定撫養費用，真正目的在於一方面培養子女
    的責任，一方面希望與子女保持一定聯絡，故生活費用是否足夠及按月或按季給
    付，端視父母與子女間的感情及經濟上的狀況等而定，並非如上訴人抗辯已出嫁
    之女兒無庸負擔父母生活費用。洪天來於民國五十五年間，即將四五之一地號土
    地交由上訴人全部耕作，四五之二地號土地則由上訴人及被上訴人之父分別耕作
    ，均屬無償耕作，洪天來將上開土地贈與被上訴人時，被上訴人亦知悉該土地一
    直由上訴人占有使用，為使用借貸關係，並非租賃關係。另証人丁○○証稱：洪
    天來表示上訴人可以繼續於系爭土地耕作時，被上訴人雖在場，但沈默不語等語
    ，但沈默不語不代表被上訴人有同意上訴人可繼續使用系爭土地，被上訴人受贈
    系爭土地，並未同意上訴人可繼續使用系爭土地等語。
四、上訴人則以：上開土地原為被上訴人之祖父，即上訴人之父親洪天來所有，嗣洪
    天來將之贈與登記予被上訴人，上訴人並非無正當權源占用系爭土地，因系爭土
    地，原為上訴人之父洪天來所有，洪天來於五十五年間，將系爭土地分配予上訴
    人耕作，當時言明上訴人需每期支付一千台斤之稻谷，即每年二期共二千台斤之
    稻谷予洪天來，另每期再額外加付一百五十台斤之稻谷於上訴人之祖父，作為使
    用系爭土地之對價，系爭土地嗣後雖不再耕作水稻，而改種葡萄，惟上訴人仍支
    付使用系爭土地之對價每年新台幣（下同）二萬元予洪天來，上訴人與洪天來間
    就系爭土地之占有使用，應有租賃關係存在，被上訴人為系爭土地之受讓人，自
    應繼受此法律關係。上訴人之父洪天來於去世前，確將系爭土地交由上訴人耕作
    ，洪天來至少有授與上訴人占有、使用系爭土地之權源，上訴人並非自始即無權
    占有系爭土地等語置辯。
五、上訴人於本院聲明，求為判決：
    (一)原判決廢棄。
    (二)被上訴人在第一審之訴及假執行之聲請均駁回。
    並補充陳述稱：
    上訴人之父洪天來於五十五年間交付系爭土地予上訴人使用至今，探究上訴人使
    用系爭土地之法律關係，自應以五十五年間台灣社會環境、時空背景為斷定標準
    ，於當時台灣係傳統之農業社會，上訴人之父除將系爭土地分配予上訴人耕作外
    ，仍留有大部分之田地供自己種植稻米及葡萄，顯不需靠上訴人支付生活費始得
    維生，再依臺灣民間習俗，當時上訴人已出嫁，依常情並無負擔娘家生活費之理
    ，上訴人係於耕作物定期收穫後，按年分二期是稻谷後為現金給付洪天來，可見
    上訴人交付洪天來之稻谷及現金，就比例言，應係作為使用系爭土地之代價，亦
    即耕地租賃之租金，而非奉養洪天來之生活費甚明，足見；上訴人對系爭土地有
    租賃法律關係存在。再者，證人丁○○亦於鈞院證稱：上訴人告知洪天來欲將系
    爭土地登記與上訴人，未料卻登記與被上訴人，其乃陪同上訴人找洪天來，洪天
    來當時表示上訴人可以繼續耕作，被上訴人當時在場，不發一言，可見被上訴人
    同意上訴人繼續使用系爭土地等語。
六、查被上訴人主張其為系爭土地之所有權人，上訴人目前占用系爭土地，並於其上
    種植作物等情，業據其提出土地登記謄本為証，且經原審會同台中縣豐原地政事
    務所測量員勘測屬實，並製有勘驗筆錄、及土地複丈成果圖在卷可稽，復為上訴
    人所不爭執，堪信被上訴人上開部分之主張為真實。惟被上訴人主張上訴人係無
    權占用系爭土地一節，則為被上訴人所爭執，並以上詞置辯。經查：
  (一)被上訴人主張：上開土地原為被上訴人之祖父即上訴人之父洪天來所有，嗣贈與
    被上訴人，被上訴人為上開土地之所有權人，而上訴人目前卻占用系爭土地耕作
    等情，則上訴人自應就其占用系爭土地有正當權源一節，負舉証責任。上訴人固
    辯稱：其對系爭土地有租賃權存在，以其使用系爭土地耕作，每年支付二期共二
    千台斤之稻谷予其父洪天來，及每期再額外加付一百五十台斤之稻谷予其之祖父
    ，嗣因其未在系爭土地耕作水稻，而改種植葡萄，每年仍給付二萬元予其父洪天
    來，上開稻谷、現金均係其使用系爭土地之對價即租金，因依臺灣民間習俗，當
    時其已出嫁，出嫁女兒並無負擔娘家生活費之理等語，惟據證人即上訴人舅舅張
    沈水連於原審證稱：「土地原為兩人（指上訴人、及被上訴人之父洪繁治）各耕
    作一半，當時就有講好說土地一年要付費，主要是付給父母作生活費的。沒有說
    要租地用的。．．」等語（見原審卷第四十九頁）；又證人即上訴人之母洪沈玉
    蘭證稱：「．．土地並無租給乙○○，之前乙○○在用時是任由她拿付費的，一
    開始是用稻米給我的，主要的作用是要給我生活費，後來才支付一年二萬元，也
    是給我們生活費的，．．．我是吃住在兒子家，生活費由女兒負擔，當初只是各
    分一半給兩人耕作，．．」等語（見原審卷五十頁）；另證人即被上訴人之父洪
    繁治於本院前審亦證稱：「其父親當時並未將土地出租給乙○○耕作，那是給我
    父親的生活費用。以前是每期給稻谷七百台斤，後來沒有耕作，才說每期給二萬
    元。」等語（見本院重上字卷第七十四頁），由上開証人証言，足見；上訴人每
    年給付上開之稻米、或現金予其父洪天來，應係支付其父母親之生活費，而非給
    付使用系爭土地之對價即租金之性質，上訴人與其父即被上訴人之前手洪天來間
    並未就系爭土地成立租賃關係至明。上訴人復未能提出其他事證以證明其與洪天
    來間就系爭土地有租賃關係存在，則上訴人辯稱被上訴人為上開土地之受讓人，
    應繼受其與洪天來間之租賃契約云云，即無足採。
  (二)上訴人又以被上訴人於受贈上開土地時，已知悉上訴人占用系爭土地之事實，且
    被上訴人亦表同意等語，並舉証人即其兄丁○○為証。按上訴人於被上訴人受贈
    上開土地前，固經其父洪天來同意占有使用系爭土地，其於當時並非無權占有，
    惟亦非基於租賃關係而占有，已如上述，嗣上開土地由洪天來贈與予被上訴人，
    被上訴人為上開土地之所有權人，縱上訴人與洪天來間之前存有使用借貸法律關
    係，惟除被上訴人同意上訴人得繼續使用系爭土地外，上訴人要無以其與被上訴
    人之前手洪天來間所存在之債之使用借貸關係，對抗現在土地之所有權人即被上
    訴人，被上訴人於受贈上開土地時，固已知悉上訴人占用系爭土地之事實，惟基
    於所有權之作用，被上訴人既為上開土地之所有權人，本於物上請求權訴請上訴
    人返還系爭占用之土地，乃屬權利之正當行使。又證人丁○○於本院調查中係証
    稱：「有一天，乙○○回來告訴我，他父親要把系爭土地登記給她，結果登記給
    被上訴人，我陪乙○○去找洪天來，大約是四年前的事，我問洪天來為何把土地
    登記給被上訴人，洪天來告訴我及乙○○要傻傻的作，意思就是可以繼續作，被
    上訴人當時在場，不發一言。」等語（見本院卷第二十九頁），依上開証詞，洪
    天來縱同意上訴人可以在系爭土地上繼續耕作，惟系爭土地之受讓人即被上訴人
    當時係不發一言，不發一言並非即屬同意，亦有可能係不同意而不便表示意見等
    情，並不能遽認被上訴人有同意上訴人繼續占用系爭土地之事實，況被上訴人亦
    主張其於受贈系爭土地後，並未同意上訴人可繼續使用系爭土地之情，則上訴人
    以被上訴人於受贈上開土地時，有同意其繼續占有使用系爭土地云云，尚屬無法
    証明。
七、綜上所述：被上訴人本於無權占有法律關係，請求上訴人應將坐落台中縣后里鄉
　　○○段四五─一地號土地內如原判決附圖Ａ部分所示面積二一八０平方公尺、及
　　同段四五─二地號土地內如原判決附圖Ｂ部分所示面積一四二六平方公尺之土地
　　返還予被上訴人，為有理由，原審以被上訴人請求，核屬有據，予以准許，並就
　　兩造陳明願供擔保請准宣告假行，及免為假執行之聲請，分別酌定相當擔保金額
　　併准許之，均核與法相符，上訴人猶執詞上訴，為無理由，應予駁回。
八、本案事實已臻明確，兩造其餘攻擊防禦方法，不足以影響本判決結果，爰不一一
    論述，併此敘明。
據上論結：本件上訴為無理由，依民事訴訟法第四百四十九條第一項、第七十八條，
判決如主文。
中　　　華　　　民　　　國　　九十四　　年　　　一　　　月　　 十八　　 日
~B1民事第四庭審判長法　官　黃斐君
~B2　　　　　　　　法　官　張鑫城
~B3　　　　　　　　法　官　張浴美
右為正本係照原本作成。
如對本判決上訴，須於收受判決送達後二十日內向本院提出上訴書狀，其未表明上訴
理由者，應於提出上訴後二十日內向本院提出上訴理由書(須按他造人數附具繕本)。
上訴時應提出委任律師為訴訟代理人之委任狀。具有民事訴訟法第四百六十六條之一
第一項但書或第二項之情形為訴訟代理人者，另應附具律師及格證書及釋明委任人與
受任人有該條項所定關係之釋明文書影本。
~B　　　　　　　  書記官　謝雅惠
中　　　華　　　民　　　國　　九十四　　年　　　一　　　月　　 十九　　 日
　　　　　　　　　　　　　　　　　　　　　　　　　　　　　　　　　　　　Ｙ
